臺灣臺中地方法院刑事判決
111年度金訴字第29號
公  訴  人  臺灣臺中地方檢察署檢察官
被      告  謝効佐 


上列被告因違反洗錢防制法等案件，經檢察官提起公訴(110年度
偵字第6904號、第6905號)及移送併辦(110年度偵字第15742號)
，本院判決如下：
     主    文
謝効佐幫助犯洗錢防制法第十四條第一項之洗錢罪，處有期徒刑
伍月，併科罰金新臺幣貳萬元，罰金如易服勞役，以新臺幣壹仟
元折算壹日。
    犯罪事實
一、謝効佐可預見提供個人金融帳戶予他人使用，可能因此供不
    法詐騙份子利用以詐術使他人將款項匯入後，再提領利用，
    進而幫助他人遂行詐欺取財之犯罪目的，亦足供他人作為掩
    飾該犯罪所得去向之用，竟仍基於縱幫助他人實施詐欺取財
    、掩飾犯罪所得來源、去向亦不違背其本意之不確定故意，
    於民國109年4月29日前某日，在不詳地點，以不詳方式，將
    其向中國信託商業銀行大里分行申設之帳號000000000000號
    帳戶(下稱中信銀行帳戶)存摺、提款卡及密碼提供予不詳之
    人，容任不詳詐欺集團成員使用前揭中信銀行帳戶詐欺他人
    財物，藉此掩飾犯罪所得來源、去向。嗣不詳詐欺集團成員
    取得前揭中信銀行帳戶資料後，意圖為自己不法之所有，基
    於詐欺取財、一般洗錢之犯意，分別於如附表「詐欺經過」
    欄所示時間，對如附表「告訴人」欄所示各該被害人施以詐
    術，致其等誤信為真，因而陷於錯誤，分別於如附表「匯款
    經過」欄所示時間，匯款至前揭中信銀行帳戶，旋遭不詳之
    人再為提領一空。嗣因羅浩喻等被害人發覺遭詐騙後報警處
    理，始悉上情。
二、案經羅浩喻訴由新北市政府警察局蘆洲分局報告、陳毅峰訴
    由臺南市政府警察局學甲分局報告暨李昆軒訴由臺中市政府
    警察局烏日分局報告臺灣臺中地方檢察署檢察官偵查起訴及
    移送併辦。
    理  由
壹、證據能力方面：
一、本案據以認定被告謝効佐犯罪之供述證據：證人即告訴人羅
    浩喻、陳毅峰、李昆軒分別於警詢時之證述、證人即被告友
    人高褕傑於警詢及偵詢時之證述，公訴人及被告在本院111
    年5月31日審理時，均表示同意作為證據使用(見本院卷第24
    1-243頁)，復經本院審酌認前揭警詢係承辦警員依法通知詢
    問，又該偵詢係檢察事務官依法通知詢問，該等詢問過程並
    無違法或不當之情況，應屬適當，依刑事訴訟法第159條之5
    第1項之規定，具有證據能力。
二、又本案認定事實引用之卷內其餘非供述證據，並無證據證明
    係公務員違背法定程序取得，依刑事訴訟法第158條之4規定
    反面解釋，亦均有證據能力。
貳、實體部分：
一、認定犯罪事實根據之證據及理由：
    訊據被告矢口否認有何幫助詐欺取財、幫助洗錢之犯行，辯
    稱：伊申設之中信銀行帳戶存摺、提款卡及密碼係遭友人張
    翱麟拿走，告訴人羅浩喻、陳毅峰與李昆軒遭詐欺當時，伊
    在監獄，入監前係高褕傑、張翱麟與伊一同至中國信託商業
    銀行大里分行申請補辦中信銀行帳戶存摺、提款卡及密碼，
    高褕傑向伊陳稱係張翱麟拿走云云。惟查：
  ㈠被告確有於107年10月30日某時，向中國信託商業銀行申設取
    得前揭中信銀行帳戶之存摺、提款卡及密碼等情，業為被告
    所自承(見本院卷第170頁)，且有中信銀行帳戶相關資料(含
    客戶基本資料1紙、中國信託銀行存款交易明細3紙)共4紙、
    中信銀行帳戶相關資料(含客戶基本資料1紙、中國信託銀行
    存款交易明細5紙、中國信託銀行自動化交易LOG資料-財金
    交易2紙、掛失紀錄1紙)共9紙、中國信託商業銀行股份有限
    公司109年5月26日中信銀字第109224839119263號函暨檢附
    相關資料(含客戶基本資料1紙、中國信託銀行存款交易明細
    3紙、中國信託銀行自動化交易LOG資料-財金交易2紙)共7紙
    在卷可稽【見新北市政府警察局瑞芬分局刑案偵查卷宗(案
    號：新北警瑞刑字第1103652602號，下稱警卷)第123-128頁
    、臺灣臺中地方檢察署110年度偵字第6904號偵查卷宗(下稱
    6904號偵卷)第85-101頁、臺灣臺中地方檢察署110年度偵字
    第15742號偵查卷宗(下稱15742號偵卷)第141-153頁】；而
    如附表「告訴人」欄所示各該被害人確有遭不詳之人分別佯
    以投資為由加以詐欺，復依指示匯款新臺幣(下同)1萬元至5
    萬元不等金額至前揭中信銀行帳戶等情，業為被告所不爭執
    ，且經證人羅浩喻、陳毅峰、李昆軒分別於警詢時證述甚詳
    (羅浩喻部分：見6904號偵卷第51-54、55-56頁；陳毅峰部
    分：見警卷第15-20、21-22頁；李昆軒部分：見15742號偵
    卷第59-61頁)，復有內政部警政署反詐騙諮詢專線紀錄表(
    陳毅峰)2紙、臺南市政府警察局學甲分局學甲派出所受理詐
    騙帳戶通報警示簡便格式表(陳毅峰)、金融機構聯防機制通
    報單(陳毅峰)各1紙、元大銀行存款存摺封面暨內頁影本(陳
    毅峰)2紙、對話紀錄翻拍照片(陳毅峰)6張、臺南市政府警
    察局學甲分局學甲派出所陳報單(陳毅峰)、臺南市政府警察
    局學甲分局學甲派出所受理刑事案件報案三聯單(陳毅峰)各
    1紙、中信銀行帳戶相關資料(含客戶基本資料1紙、中國信
    託銀行存款交易明細3紙)共4紙、新北市政府警察局蘆洲分
    局集賢派出所受理詐騙帳戶通報警示簡便格式表(羅浩喻)、
    金融機構聯防機制通報單(羅浩喻)、華南銀行自動櫃員機交
    易明細單影本(羅浩喻)各1紙、對話紀錄暨投資平臺網頁翻
    拍照片1份、中信銀行帳戶相關資料(含客戶基本資料1紙、
    中國信託銀行存款交易明細5紙、中國信託銀行自動化交易L
    OG資料-財金交易2紙、掛失紀錄1紙)共9紙、臺中市政府警
    察局烏日分局龍井分駐所陳報單(李昆軒)、臺中市政府警察
    局烏日分局龍井分駐所受理刑事案件報案三聯單(李昆軒)、
    臺中市政府警察局烏日分局龍井分駐所受理各類案件紀錄表
    (李昆軒)各1紙、內政部警政署反詐騙諮詢專線紀錄表(李昆
    軒)2紙、臺中市政府警察局烏日分局龍井分駐所受理詐騙帳
    戶通報警示簡便格式表(李昆軒)、金融機構聯防機制通報單
    (李昆軒)各1紙、網頁暨對話紀錄截圖照片(李昆軒)13張、
    中國信託商業銀行股份有限公司109年5月26日中信銀字第10
    9224839119263號函暨檢附相關資料(含客戶基本資料1紙、
    中國信託銀行存款交易明細3紙、中國信託銀行自動化交易L
    OG資料-財金交易2紙)共7紙附卷供參(見警卷第57-58、65、
    66、88-89、95-96、103、104、123-128頁、6904號偵卷第5
    7、59、61、63-84、85-101頁、15742號偵卷第53、55、57
    、63-65、99、101、103-109、141-153頁)，足認被告管領
    之前揭中信銀行帳戶確實已供不詳詐欺集團成員使用作為詐
    欺告訴人3人之匯款帳戶，藉以達到掩飾犯罪所得來源、去
    向，至為明確。
  ㈡細繹前揭中信銀行帳戶之歷史交易明細所示，被告申辦該帳
    戶後，自108年11月25日起至109年5月5日止，僅於108年12
    月3日，曾有1筆簽帳卡回饋金2元存入該帳戶，期間並無其
    他交易紀錄，其餘額亦僅賸餘3元，而於109年5月7日起，即
    有多筆款項匯入後領出，其中5筆由本案告訴人3人所為之1
    萬元(2次)、5萬元、3萬元及1萬5,000元等款項匯入該帳戶
    ，旋遭領出等情，此有中信銀行帳戶相關資料(含客戶基本
    資料1紙、中國信託銀行存款交易明細3紙)共4紙、中信銀行
    帳戶相關資料(含客戶基本資料1紙、中國信託銀行存款交易
    明細5紙、中國信託銀行自動化交易LOG資料-財金交易2紙、
    掛失紀錄1紙)共9紙、中國信託商業銀行股份有限公司109年
    5月26日中信銀字第109224839119263號函暨檢附相關資料(
    含客戶基本資料1紙、中國信託銀行存款交易明細3紙、中國
    信託銀行自動化交易LOG資料-財金交易2紙)共7紙在卷可稽(
    見警卷第123-128頁、6904號偵卷第85-101頁、15742號偵卷
    第141-153頁)，觀諸該帳戶之提領款及結餘情形，核與一般
    幫助詐欺取財、幫助洗錢行為人通常於將金融機構帳戶資料
    交由犯罪集團成員使用前，帳戶內餘額僅賸餘未至最低提款
    限額以下之數額或未曾使用該帳戶，再交付他人供作財產犯
    罪贓款匯入、提領之用等慣常作法相符，顯現被告現時已無
    使用上開金融帳戶之需求甚明。
  ㈢被告雖以前揭情詞置辯，然據證人高褕傑雖於警詢及偵詢時
    均證稱：被告事後曾詢問伊有無拿取其存摺及提款卡，伊答
    稱應該在車上，伊再請朋友看看車內有無東西，後來友人向
    伊告以沒有任何東西，當下伊即答覆被告車上沒東西，請被
    告詢問其他友人看看，後來被告就沒再回覆伊；伊沒有做博
    奕，沒有在收簿子，係被告缺錢，伊向被告表示可以去網路
    問看看，伊沒有向被告陳稱1本存摺是多少錢，那是被告詢
    問出來之價格，伊曾於109年3月間，以租賃之小客車搭載被
    告去銀行辦帳戶，辦完後就去找張翱麟喝茶，之後伊載送其
    等各自回家，後來伊會知道這件事情係被告打電話詢問張翱
    麟得知，伊不知道被告將帳戶資料放在伊車內，被告後來始
    向伊告知，伊也忘記被告什麼時候坐伊車，被告在勒戒前，
    伊等經常一起出門，坐伊車或坐被告之車輛都有，伊覺得可
    能是張翱麟拿走等語(見15742號偵卷第49-52頁、6904號偵
    卷第35-36頁)，固然證述被告曾對其詢問有無發現遺忘置放
    在證人高褕傑租用車輛內之帳戶資料，惟其並未目睹他人拿
    取被告所持帳戶資料等情甚詳，而張翱麟並未拿取上開中信
    銀行帳戶資料乙情，前經證人張翱麟於偵訊時證述明確【見
    臺灣臺中地方檢察署110年度偵字第6905號偵查卷宗(下稱69
    05號偵卷)第67-68頁】，是依證人高褕傑與張翱麟前開證述
    內容，均為證述並無拿取中信銀行帳戶資料之情；況乎，被
    告自107年10月30日申設取得前開中信銀行帳戶以降，過去
    未曾就該帳戶存摺、提款卡申請掛失補發紀錄，此有中國信
    託商業銀行股份有限公司109年5月26日中信銀字第10922483
    9119263號函、掛失紀錄(中信銀行帳戶)、中國信託商業銀
    行股份有限公司111年5月16日中信銀字第111224839149708
    號函各1紙附卷供參(見15742號偵卷第141頁、6904號偵卷第
    101頁、本院卷第233頁)，是被告究竟係將前開中信銀行帳
    戶相關資料提供何人乙節，本難僅以前開存在諸多瑕疵且不
    一致之證詞或辯詞，逕為有利於被告之認定。此外，被告前
    於109年間，固曾因施用第二級毒品案件，經本院以109年度
    中簡字第106號判決判處有期徒刑2月確定，而於109年4月29
    日入監執行，於109年6月28日執行完畢之前案紀錄，此有臺
    灣高等法院被告前案紀錄表1份附卷可憑(見本院卷第17-22
    頁)，然交付金融帳戶供他人作為詐欺取財、洗錢犯罪以收
    取不法所得使用，本即無法推認他人實行詐欺取財犯罪之真
    正時點為何，縱本案被害人遭詐欺當時，時值被告另案入監
    執行期間，惟此前案執行情形與被告有無將前揭中信銀行帳
    戶資料提供於他人乙情究屬二事，是被告所辯，尚難採信。
  ㈣再者，金融機構帳戶之存摺、提款卡及密碼事關個人財產權
    益之保障，其專有性甚高，除非本人或與本人親密關係者，
    難認有何理由可自由流通使用該存摺並容由他人使用，一般
    人均有妥為保管及防止他人任意使用之認識，縱特殊情況偶
    需交付他人使用，亦必深入瞭解用途、合理性及對方身分背
    景，始予提供，且該專有帳戶資料如落入不明人士手中，而
    未加以闡明正常用途，極易被利用為與財產有關之犯罪工具
    ，此為吾人依一般生活認知所易於體察之常識，已成眾所週
    知之事，被告自無例外。況近年來新聞媒體，對於不肖犯罪
    集團常利用人頭帳戶，作為詐騙錢財、恐嚇取財等犯罪工具
    ，藉此逃避檢警查緝之情事，多所報導，政府亦大力宣導，
    督促民眾注意，主管機關甚至限制提款卡轉帳之金額，是交
    付帳戶存摺及提款卡予非親非故之人，該取得帳戶資料之人
    應係為謀非正當資金進出，而隱瞞其資金流程及行為人身分
    曝光之不法使用，幾乎已成為人盡皆知之犯罪手法。是以一
    般人對於自己之金融機構帳戶所使用之存摺及提款卡，均能
    妥為保管且避免他人使用，恐被他人得知帳戶資料後，有被
    冒領、逕行轉出或其他非法使用之虞。查被告係高職畢業及
    從事放樣工程相關工作，業經被告陳明在卷(見本院卷第248
    頁)，本身具有相當之智識程度及生活經歷，是被告對於向
    其蒐集前揭中信銀行帳戶資料之人，將持以或輾轉交予他人
    作為詐欺取財、洗錢犯罪以收取不法所得之用，顯然有所預
    見；被告竟將攸關個人財產、信用且具專有性之前揭中信銀
    行帳戶存摺及提款卡提供予不詳之第三人，如此乖離常態之
    行為，以被告具有一般智識程度及相當社會經驗而言，當可
    輕易預見該人取得前揭中信銀行帳戶資料供非法使用。則縱
    被告不確知其交付中信銀行帳戶資料之對象暨所屬詐欺集團
    犯罪行為之具體內容，惟其既已預見前揭帳戶恐遭詐欺集團
    作為詐取財物工具之可能，仍不計後果將其申設之中信銀行
    帳戶資料提供予不詳之人，而容任該項犯罪行為之繼續實現
    ，足徵被告對於他人使用前開中信銀行帳戶之目的係藉由使
    用他人之帳戶，用以掩飾、隱匿犯罪所得款項之來源、去向
    ，應有所認識及預見，是被告應具有幫助他人詐欺取財、幫
    助洗錢犯罪之不確定故意，灼然甚明。從而，本案被告具有
    幫助詐欺取財與幫助洗錢之不確定故意，將前揭中信銀行帳
    戶存摺及提款卡提供予不詳之他人作為本案詐欺取財、洗錢
    犯罪之用，被告雖未參與上開犯罪之構成要件行為，然顯係
    以幫助他人犯罪之意思，實施上開犯罪構成要件以外之行為
    ，是被告本案所為幫助詐欺取財、幫助洗錢等犯行，應堪認
    定。被告上開所辯，應屬卸責之詞，自難採信。
  ㈤至檢察官雖聲請傳喚證人高褕傑與張翱麟到庭，以證明被告
    有無本案幫助詐欺取財等犯行，然關乎被告未曾就該中信銀
    行帳戶存摺、提款卡申請掛失補發紀錄，業經本院認定如前
    ，證人高褕傑與張翱麟有無與被告一同前往申請補發中信銀
    行帳戶資料乙節已明，且證人高褕傑與張翱麟前經本院合法
    傳喚未到庭，此有本院送達傳票2紙、本院報到單1紙在卷可
    稽(見本院卷第213-215、235頁)，又本案依現存之證據已臻
    明瞭，而經本院詳為認定如前，是檢察官此部分聲請調查之
    上開證據並無再為調查之必要，附此敘明。
  ㈥綜上所述，被告前開所辯，不足採信。本案事證明確，被告
    前揭犯行洵堪認定，應予依法論科。
二、論罪科刑：
  ㈠按刑法上之幫助犯，係對於犯罪與正犯有共同之認識，而以
    幫助之意思，對於正犯資以助力，而未參與實施犯罪之行為
    者而言（最高法院75年度台上字第1509號、88年度台上字第
    1270號判決意旨參照）；是以如未參與實施犯罪構成要件之
    行為，且係出於幫助之意思提供助力，即屬幫助犯，而非共
    同正犯。經查，被告雖係將其所管領之中信銀行帳戶存摺、
    提款卡及密碼提供予他人，作為詐欺取財之工具，使不詳詐
    欺正犯得以此隱匿詐欺取財罪所得之來源、去向，然未參與
    詐欺告訴人3人之詐欺取財構成要件行為，亦未參與隱匿犯
    罪所得財物之來源、去向之行為，且並無證據足資證明被告
    係以正犯而非以幫助犯之犯意參與犯罪，參前說明，應認被
    告顯係基於幫助不詳成年人詐欺他人財物、幫助他人隱匿犯
    罪所得財物之來源、去向之犯意，而未參與詐欺取財、洗錢
    犯罪之構成要件行為。是核被告謝効佐所為，係犯刑法第30
    條第1項前段、刑法第339條第1項之幫助詐欺取財罪與刑法
    第30條第1項、洗錢防制法第14條第1項之幫助洗錢罪。又被
    告固有提供前揭中信銀行帳戶資料幫助詐欺取財犯行之遂行
    ，惟無證據證明被告於提供前揭帳戶資料之幫助行為時，即
    已知悉該詐欺集團之人數、詐欺方式而犯詐欺取財等事由，
    自無從論以幫助犯刑法第339條之4加重詐欺取財罪之罪責，
    附此敘明。
  ㈡臺灣臺中地方檢察署以110年度偵字第15742號併辦意旨書移
    送併辦之事實【即如附表編號㈢所示部分】與已本案起訴犯
    罪事實所載部分【即如附表編號㈠及㈡所示部分】間，具有想
    像競合犯之裁判上一罪關係，為法律上同一案件，本院自得
    併予審究。
  ㈢被告係以提供前揭中信銀行帳戶資料行為，幫助該詐欺集團
    成員分別侵害告訴人3人之財產法益，為同種想像競合犯，
    依刑法第55條前段之規定，應論以一罪。又針對被告前開所
    犯，係以一提供金融帳戶資料之行為，幫助不詳之人詐取被
    害人之財物及隱匿詐欺取財罪所得之來源、去向，屬一行為
    而觸犯幫助詐欺取財及幫助洗錢等罪，為想像競合犯，從一
    重之幫助洗錢罪處斷。
  ㈣被告幫助他人遂行詐欺取財、洗錢等犯行，為幫助犯，依刑
    法第30條第2項規定，按正犯之刑減輕其刑。
  ㈤爰以行為人之責任為基礎，審酌被告以提供前揭中信銀行帳
    戶資料予他人方式，幫助他人犯罪，致使真正犯罪者得以隱
    匿其等身分，助長詐欺犯罪猖獗，破壞社會治安及金融秩序
    ，更將造成警察機關查緝犯罪之困難，且使告訴人3人受有
    匯入前開中信銀行帳戶金額之損失，並產生遮斷資金流動軌
    跡，所為於法有違，考量被告犯後猶否認犯行，未見悔意，
    復未與告訴人3人達成和解，兼衡被告前曾有施用毒品、賭
    博等前科，有臺灣高等法院被告前案紀錄表1份在卷可稽(見
    本院卷第17-22頁，本案未構成累犯)，素行不良，暨其高職
    畢業，目前從事放樣工程相關工作且家境勉持之生活狀況，
    業經被告陳明在卷(見本院卷第248頁)，參酌被告犯罪動機
    、目的、手段等一切情狀，量處如主文所示之刑，並諭知易
    服勞役之折算標準，以資懲儆。
  ㈥至被告既以前開中信銀行帳戶資料係遭他人取去云云置辯，
    否認有何因提供帳戶資料而獲取任何對價之情，而本案並無
    積極具體證據足認被告確有因其幫助犯罪犯行因而獲有任何
    犯罪對價，自不生犯罪所得應予沒收之問題，爰不予宣告沒
    收或追徵其價額，併此敘明。　　
據上論斷，應依刑事訴訟法第299條第1項前段，洗錢防制法第2
條第1項、第14條第1項，刑法第11條前段、第30條第1項前段、
第2項、第339條第1項、第55條前段、第42條第3項，刑法施行法
第1條之1第1項，判決如主文。
本案經檢察官張聖傳提起公訴，檢察官洪淑姿移送併辦，檢察官
朱介斌到庭執行職務。
中　　華　　民　　國　 111　　年　　 6　　月　　28　　日
　　　　　　　　　刑事第十五庭審判長法　官　簡佩珺
                                    法  官  鄭咏欣
                                    法  官  湯有朋
以上正本證明與原本無異。
如不服本判決應於收受送達後20日內向本院提出上訴書狀，並應
敘述具體理由；其未敘述上訴之理由者，應於上訴期間屆滿後20
日內向本院補提理由書（均須按他造當事人之人數附繕本）「切
勿逕送上級法院」。
告訴人或被害人如不服判決，應備理由具狀向檢察官請求上訴，
上訴期間之計算，以檢察官收受判決正本之日起算。
　                            　　　書記官  黃美雲
中　　華　　民　　國　　111 　年　　6 　　月　　28　　日
附錄本案論罪科刑法條：
刑法第30條
幫助他人實行犯罪行為者，為幫助犯。雖他人不知幫助之情者，
亦同。
幫助犯之處罰，得按正犯之刑減輕之。
刑法第339條第1項
意圖為自己或第三人不法之所有，以詐術使人將本人或第三人之
物交付者，處5年以下有期徒刑、拘役或科或併科50萬元以下罰
金。
洗錢防制法第14條第1項
有第2條各款所列洗錢行為者，處7年以下有期徒刑，併科新臺幣
5百萬元以下罰金。　　　　　　　　　　　　　　　　
附表：
編號 告訴人 詐欺經過 匯款經過 ㈠ 羅浩喻 不詳之人於109年5月9日14時許前某時，透過Tinder交友軟體與羅浩喻結識，復而持用LINE通訊軟體(暱稱：「倪妮」)與其聯繫，佯稱：投資外匯賺錢，建議加入會員，獲利更多云云，以該方式對羅浩喻施以詐術，致其誤信為真，因而陷於錯誤，為右列匯款行為。 前於109年5月10日12時20分50秒許，在新北市○○區○○○路000號華南商業銀行蘆洲分行，操作ATM自動櫃員機，匯款1萬5,000元至中信銀行帳戶。 ㈡ 陳毅峰 不詳之人於109年5月間某時，透過Instagram社群軟體與陳毅峰聯繫，佯稱：本名為「柯育安」，某投資公司可供投資比特幣賺錢，可透過「譽隆金控」平臺投資獲利云云，以該方式對陳毅峰施以詐術，致其誤信為真，因而陷於錯誤，為右列匯款行為。 先後於109年5月8日20時33分11秒許及同日20時35分56秒許，操作網路銀行，分別匯款1萬元(2次)，共2萬元至中信銀行帳戶。 ㈢ 李昆軒 不詳之人於109年4月29日22時45分許前某時，透過SayHi交友軟體與李昆軒結識，復而持用LINE通訊軟體(暱稱：「sakura」)與其聯繫，佯稱：可以外匯投資獲利云云，以該方式對李昆軒施以詐術，致其誤信為真，因而陷於錯誤，為右列匯款行為。 先後於109年5月9日20時6分許及同日20時6分許，操作網路銀行，分別匯款5萬元、3萬元，共8萬元至中信銀行帳戶。